臺灣臺中地方法院民事判決　100年度訴字第212號
原　　　告　張勝華
訴訟代理人　胡達仁律師
被　　　告　劉麗雲
上列當事人間請求損害賠償事件，經本院刑事庭移送而來（99年
度交附民字第325號），本院於民國100年11月29日言詞辯論終結
，判決如下：
    主      文
被告應給付原告新臺幣壹佰壹拾伍萬零伍佰玖拾貳元，及自民國
九十九年十一月五日起至清償日止，按年息百分之五計算之利息
。
原告其餘之訴駁回。
訴訟費用由被告負擔百分之二十八，餘由原告負擔。
本判決原告勝訴部分於原告以新臺幣拾捌萬肆仟元供擔保後，
得假執行；但被告如以新臺幣壹佰壹拾伍萬零伍佰玖拾貳元為原
告預供擔保，得免為假執行。
原告其餘假執行之聲請駁回。
    事實及理由
壹、按訴狀送達後，不得將原訴變更或追加他訴。但有下列各款
    情形之一者，不在此限：…(三)擴張或減縮應受判決事項之
    聲明者。民事訴訟法第255條定有明文。查原告起訴時，其
    原係請求原告給付新臺幣 (下同)4,084,578 元，及自起訴
    狀繕本送達翌日起至清償日止，按年息5%計算之利息；嗣於
    100年10月13日審理時，變更為請求原告給付4,037,499元，
    及自起訴狀繕本送達翌日起至清償日止，按年息5%計算之利
    息，核屬減縮應受判決事項之聲明，與上開規定相符，應予
    准許。
貳、原告主張：
一、緣被告於民國 (下同)99 年2月16日18時30分許，駕駛車號X
    2-7388號自小客車，沿台中市○○路由山西路欲右轉往梅川
    西路方向行駛時，竟違反轉彎車應讓直行車先行之規定，與
    原告所騎乘車號BZB-677號之普通重型機車發生碰撞，致原
    告人車倒地，除車身受損外，原告當場昏迷，受有腦震盪和
    頸椎第四至七節外傷性椎間盤突出及脊椎不穩定合併神經壓
    迫等傷害，且原告遭撞擊後因脊椎傷重，於99年3月22日接
    受椎間盤切除及人工支架骨融合手術治療，現仍持續門診追
    蹤治療中，亦需長期使用頸圈生活，此有台中市○○○道路
    交通事故當事人登記聯單（原證一）、交通事故初步分析研
    判表（原證二）、道路交通事故現場圖（原證三）及中國醫
    藥大學附設醫院及澄清綜合醫院診斷證明書（原證四）為證
    。又本件事故原告並未闖紅燈，故應無肇事責任。
二、原告因被告上開侵權行為，受有下列損害：
(一)自費支出醫療費用196,040元、醫療用品及器材費用7,420元
    。
(二)支出看護費用55,000元。
(三)無法工作之損失：原告任職於矽品精密工業股份有限公司 (
    下稱矽品公司)，因本件車禍受傷後，受有八個月無法工作
    之薪資收入損失，合計為240,000元。
(四)減少勞動能力之損失：原告因本件車禍受傷後，於99年3月2
    2日接受椎間盤切除及人工支架骨融合手術治療，連續固定
    四個椎體及切除三個椎間盤，且喪失部分運動功能，於99年
    3月28日辦理出院，共住院10日，返家後宜多休養及頸圈使
    用，繼續門診追蹤治療，於100年5月20日、100年8月10日門
    診追蹤，因頸椎僵硬活動困難，需再做2個月復健並適度休
    養，宜再休養2個月，不適合長期做仰頭、低頭工作，脊柱
    遺存顯著畸形，及顯著運動障害，此有澄清綜合醫院中港分
    院診斷證明書可稽（原證十一），且經澄清綜合醫院中港分
    院魏善華醫師為原告診斷失能狀況，就「神經失能」部分，
    原告左側及右側上肢（肩、肘、腕/手）之「肌力」已因頸
    椎之受傷而有明顯不足，而工作能力亦僅餘「終身僅能從事
    輕便工作」，失能評估則為「輕度失能，無法執行之前所有
    活動，但能照料自己的事情不需協助」，「脊柱失能」部分
    記載頸椎前屈15度、後屈5度、活動範圍僅餘20度，且脊柱
    遺存顯著畸形，亦即穿著衣服，由外部可察知者，此有勞工
    保險失能診斷書可證（原證十二）。次查原告任職於矽品公
    司，所從事之工作為電子封裝測試，原擔任「銲線區操作員
    」（工作內容：以頭頸伸入機台與機台之間，於材料盒內取
    出材料，並低頭以顯微鏡檢查材料之品質，抬頭觀看螢幕訊
    息指示和低頭操作機台鍵盤，如有異常亦再需使用顯微鏡檢
    查，需大量使用頭頸肩）及「三目視品質檢查員」（工作內
    容：在檢查桌上低頭使用顯微鏡按照標準作業程序為全面性
    之材料檢查，如機台發生異常，需以頭頸伸入機台間取出材
    料並為檢查，每批材料之品質檢查、機台異常之檢查數據，
    均需低頭填寫記錄，需大量使用頭頸肩），工作時間為每天
    12小時，連續操作5.5小時後休息半小時，此有原告工作狀
    態之照片可參（原證十三）。惟因該二項工作內容必須持續
    使用頸部，「低頭」、「仰頭」、「扭轉」、「荷重」，而
    原告頸椎前屈及後屈活動範圍僅餘15度及5度，左、右兩側
    之上肢（肩、肘、腕/手）「肌力」亦因頸椎之受傷而有明
    顯不足，無法負重，上開二項工作顯然已無法負荷，故受傷
    後原告即遭矽品公司調任為收、發管理金、銅線之工作，而
    無任何加班之機會，故原告之收入大幅下降，且因頸、肩僵
    硬疼痛難耐，而疼痛程度更隨氣溫及天候變化加劇，致原告
    經常需請假在家熱敷休養，無法上班，薪資更為減少，顯與
    勞工保險失能診斷書所載「終身僅能從事輕便工作」及「輕
    度失能，無法執行之前所有活動」相符。又矽品公司為電子
    封裝測試大廠，原告既已無「銲線區操作員」及「目視品質
    檢查員」之工作能力，而收發管理金及銅線又為高度可替代
    性之工作，原告又因頸椎受傷必須經常請假休養，主管已明
    確表達希望原告自行辭職之訊息，倘日後景氣循環矽品公司
    營收下降，第一波裁員之對象勢必為原告無疑，故原告非但
    收入下降，更已面臨失業之危機。原告於100年8月15日至中
    山醫學大學附設醫院（下稱中山醫院）神經外科進行門診鑑
    定，鑑定結果竟為：「1.患者四肢肌力及活動正常。2.頸椎
    僵硬無法前屈、後仰，左右轉動各約30度。3.張勝華女士因
    擔任電子公司線上人員，四肢肌力及活動正常，難以界定有
    勞動能力之減損。」惟查原告100年8月15日於中山醫院所進
    行之僅測試下肢神經機能是否正常（敲打下肢膝蓋下緣），
    以及拍攝頸部X光照片，並未進行任何上肢之測試，何以認
    定原告四肢肌力及活動正常？且明顯與澄清綜合醫院所製作
    之勞工保險失能診斷書不符，又原告因頸部僵硬疼痛難耐，
    實無法做出護理人員所要求之動作拍攝X光照片，嗣後護理
    人員竟要求原告轉動身體拍攝X光照片，是上開鑑定結果稱
    原告頸椎左右轉動各約30度，顯然無據，再者，中山醫院並
    未詢問原告擔任工作之內容為何？何以認定「難以界定有勞
    動能力之減損」？更與澄清綜合醫院所製作之勞工保險失能
    診斷書所為認定：「終身僅能從事輕便工作」、「輕度失能
    ，無法執行之前所有活動，但能照料自己的事情不需協助」
    、「脊柱遺存顯著畸形」明顯不符，故中山醫院所為之鑑定
    意見並無參考之價值。本件原告脊柱遺存顯著畸形，為殘廢
    等級第七級，所喪失之勞動能力程度應為69.21%。原告尚有
    25年之工作年限，又每月薪資約為42,120元，爰請求減少勞
    動能力之損失2,539,039元。
(五)精神慰撫金：原告因本件車禍致第四至七節頸椎外傷性錐間
    盤突出症及脊椎不穩定合併神經壓迫，並進行椎間盤切除及
    人工支架融合手術治療，連續固定四個椎體及切除三個椎間
    盤，手術過程風險甚高，必須全身麻醉，死亡率高達百分之
    八，且因手術涉及中樞神經，更恐有全身癱瘓之虞，原告因
    本件車禍所承受生死交關之精神壓力不言可喻，且原告因上
    開病症，長達四個月連睡眠休息時間都需使用頸圈固定，更
    因此長期於精神科就診，精神痛苦重大，原請求被告給付精
    神慰撫金1,000,000元。
三、並聲明：被告應給付原告4,037,499元，及自起訴狀繕本送
    達翌日起至清償日止，按年息5%計算之利息；願供擔保，請
    准宣告假執行。
參、被告抗辯：
一、本件依臺灣省臺中市區車輛行車事故鑑定委員會99年6月22
    日中市行字第0995401957號鑑定意見書、臺灣省車輛行車事
    故覆議鑑定委員會99年8月9日覆議字第0996202938號函之研
    議結論，均認系爭車禍兩造同為肇事原因，即兩造責任各半
    ，然原告卻要求天價賠償，而被告有二名幼子須扶養，先生
    失業無工作收入，全家僅靠被告一份微薄薪資過活，且原告
    復聲請假扣押被告之薪資，被告實無力依原告所求賠償。本
    件並無證據顯示原告有勞動能力之減損。又原告請求100萬
    元慰撫金，顯然過高，應以20萬元為適當。又本件應有過失
    相抵原則之適用。
二、並聲明：1、原告之訴駁回。2、如受不利判決，願供擔保請
    准免假執行。
肆、本件經兩造整理並簡化爭點如下：
一、兩造不爭執事項（本院採為判決之基礎）：
(一)原告因本件車禍受傷而自費支出醫療費用196,040元，支出
    醫療用品及器材費用7,420元。
(二)原告因本件車禍受傷而支出看護費用55,000元。
(三)原告因本件車禍受傷後，受有八個月無法工作之薪資損失，
    合計為240,000元。
(四)若法院認定原告復職後，因本件車禍受傷而有勞動能力減損
    之情形，則勞動能力減損期間以25年計算。
(五)原告為台中技術學院財金系肄業，車禍前從事矽品公司線上
    作業員，車禍後改擔任換線工作人員。被告為勤益工專工業
    管理系畢業，從事磁磚公司訂貨出貨業務的行政人員。
(六)本件車禍原告尚未請領任何強制汽車責任保險之保險給付，
    也未得到被告及其保險公司方面之任何賠償。
二、兩造爭執之事項：
(一)本件車禍兩造過失責任比例為何？
(二)原告復職上班後，其勞動能力有無減損、減損比例為何？
(三)原告得請求之精神慰撫金數額為何？
伍、本院之判斷：
一、按民法第184條第1項前段規定：「因故意或過失，不法侵害
    他人之權利者，負損害賠償責任。」民法第192條之1規定：
    「汽車、機車或其他非依軌道行駛之動力車輛，在使用中加
    損害於他人者，駕駛人應賠償因此所生之損害。但於防止損
    害之發生，已盡相當之注意者，不在此限。」民法第193條
    第1項規定：「不法侵害他人之身體或健康者，對於被害人
    因此喪失或減少勞動能力或增加生活上之需要時，應負損害
    賠償責任。」民法第195條第1項規定：「不法侵害他人之身
    體、健康、名譽、自由、信用、隱私、貞操，或不法侵害其
    他人格法益而情節重大者，被害人雖非財產上之損害，亦得
    請求賠償相當之金額」。查本件交通事故之發生，本院依職
    權調閱全部刑事卷宗(即本院99年度交易字第833號被告被訴
    過失傷害案件卷，含警、偵卷，下稱系爭刑案)，綜合審酌
    警方繪製之道路交通事故現場圖（被告汽車呈右斜向、甫駛
    入交岔路口，右後輪尚在路口停止線跟快慢車道分隔線；原
    告機車左倒在被告車右前方、交岔路口內，遺有刮地痕3.2
    公尺）、道路交通事故調查報告表、現場暨車損照片、道路
    交通事故談話紀錄表（原告於警詢中稱：當時我車直行，完
    全不知道如何發生交通事故；前面一點有紅燈等語）、道路
    交通事故初步分析研判表（警方記載：99年4月26日路口監
    視資料送達，經檢視監視器畫面被告劉麗雲紅燈右轉；原告
    張勝華違反號誌管制紅燈直行），臺灣省臺中市區車輛行車
    事故鑑定委員會99年6月22日中市行字第0995401957號鑑定
    意見、臺灣省車輛行車事故覆議鑑定委員會99年8月9日覆議
    字第0996202938號函覆鑑意見（經比對大連路與梅川西路口
    及大連路與梅川東路口之同一號誌時制監視器畫面，均認為
    肇事時兩造車輛均係於紅燈時段進入路口，被告車係右轉彎
    ，原告車係直行，兩造均違反號誌管制，均無行駛路權，而
    同為肇事原因），中國醫藥大學附設醫院、林新醫院、澄清
    綜合醫院中港分院診斷證明書等事證，認定本件車禍事實為
    ：「被告於99年2月26日18時30分許，駕駛車牌號碼X2-7388
     號自用小客車，沿臺中市○○區○○路由山西路往梅川東
    路方向行駛，行經大連路與梅川西路交岔路口時，應注意汽
    車行駛至交岔路口，應遵守燈光號誌之指示，而依當時天候
    晴、視距良好，該處為乾燥、無缺陷、無障礙物之柏油路面
    ，即無不能注意之情事，被告竟疏未能遵守燈光號誌之指示
    ，違規闖紅燈貿然右轉；適有原告騎乘車牌號碼BZB-677號
    普通重型機車，亦沿同路段行駛於被告車輛同向右後方，正
    欲直行通過前開路口時，亦因未能遵守燈光號誌，貿然闖紅
    燈直行，被告車右前車身乃與原告車左側車身發生碰撞，致
    原告人車倒地，因而受有頸部疼痛、腰椎挫傷、腦震盪及頸
    椎挫傷併椎間盤突出等傷害」。本院99年度交易字第833號
    刑事判決同此認定，而判處原告有期徒刑二月確定在案。本
    件原告雖辯稱其未闖紅燈，應無肇事責任一節，並無可採。
    本院斟酌上開事故發生時之雙方各項情狀，認本件交通事故
    之發生，兩造應各負擔50%之過失責任。被告之過失行為與
    原告所受損害間，具有相當因果關係，原告依據民法侵權行
    為規定請求被告賠償所受損害，洵屬正當，應予准許。爰就
    原告請求之各項損害賠償，逐一審酌如下：
(一)醫療費用：原告因本件車禍受傷而自費支出醫療費用196,04
    0元，此為被告所不爭執，自應准許。
(二)醫療用品及器材費用：原告因本件車禍受傷而自費支出醫療
    用品及器材費用7,420元，此為被告所不爭執，自應准許。
(三)看護費用：原告因本件車禍受傷而支出看護費用55,000元，
    此為被告所不爭執，自應准許。
(四)減少收入損害：原告因本件車禍受傷後，受有八個月無法工
    作之薪資損失，合計為240,000元，此為被告所不爭執，自
    應准許。
(五)勞動能力減少部分：1、按不法侵害他人身體、健康者，對
    於被害人因此喪失或減少勞動能力，應負損害賠償責任，民
    法第193條第1項定有明文。而身體或健康受侵害，喪失或減
    少勞動能力者，其減少及殘存勞動能力之價值，不能以現有
    之收入為準，蓋現有收入每因特殊因素之存在而與實際所餘
    勞動能力不能相符，現有收入高者，一旦喪失其職位，未必
    能自他處獲得同一待遇，故所謂減少及殘存勞動能力之價值
    ，應以其能力在通常情形下可能取得之收入為標準；被害人
    因身體健康被侵害而喪失勞動能力所受之損害，其金額應就
    被害人受侵害前之身體健康狀態、教育程度、專門技能、社
    會經驗等方面酌定之，不能以一時一地之工作收入為準（最
    高法院61年臺上字第1987號判例、63年臺上字第1394號判例
    參照）。另按依民法第193條第1項命加害人一次支付賠償總
    額，以填補被害人所受喪失或減少勞動能力之損害，應先認
    定被害人因喪失或減少勞動能力而不能陸續取得之金額，按
    其日後本可陸續取得之時期，各照霍夫曼式計算法，扣除依
    法定利率計算之中間利息，再以各時期之總數為加害人一次
    所應支付之賠償總額，始為允當（最高法院22年度上字第35
    3號判例參照）。2、關於原告復職上班後，其勞動能力有無
    因本件車禍傷害之後遺症而減損，經中山醫學大學附設醫院
    神經外科於100年8月15日對原告進行門診鑑定，鑑定意見如
    卷90頁函所示：「原告曾於99年3月22日在澄清醫院接受頸
    椎第四至第七頸椎椎間盤切除及椎間融合手術。鑑定結果：
    1.原告四肢肌力及活動正常。2.原告頸椎僵硬無法前屈、後
    仰，左右轉動各約30度。3.原告因擔任電子公司線上人員，
    四肢肌力及活動正常，難以界定有勞動能力之減損」，而認
    原告無勞動能力減損之情形。惟本院審酌：依卷第106頁澄
    清綜合醫院中港分院於100年10月4日出具之診斷證明書及卷
    附之該院原告病歷所示，原告因本件車禍受傷後，因第四至
    七節頸椎「外傷性」椎間盤突出症及脊椎不穩定合併神經壓
    迫，於99年3月22日接受椎間盤切除及人工支架骨融合手術
    治療，連續固定四個椎體及切除三個椎間盤，且喪失部分運
    動功能，於99年3月28日辦理出院，共住院10日，返家後宜
    多休養及頸圈使用，繼續門診追蹤治療，於100年5月20日、
    100年8月10日門診追蹤，因頸椎僵硬活動困難，需再做2個
    月復健並適度休養，宜再休養2個月，不適合長期做仰頭、
    低頭工作，脊柱遺存顯著畸形，及顯著運動障害。又依卷第
    107頁之澄清綜合醫院中港分院於100年9月16日所開具之勞
    工保險失能診斷書所示，原告因99年2月26日上班途中車禍
    ，造成頸椎「外傷性」椎間盤突出併壓迫神經，於99年3月2
    2日行頸椎間盤手術治療，失能部位為頸椎僵硬 (前屈15度
    、後屈5度、活動範圍20度)，失能評估為「輕度失能，無法
    執行之前所有活動，但能照料自己的事情不需協助」，工作
    能力為「終身僅能從事輕便工作」，顯然原告因車禍頸椎受
    傷，經手術治療後，遺有顯著運動障害，而有輕度失能之情
    形。前開中山醫學大學附設醫院鑑定意見，亦認定原告有頸
    椎僵硬無法前屈、後仰，及轉動角度之限制，惟其以原告目
    前係擔任電子公司線上人員，不受上開頸椎運動障害影響為
    由，認其無勞動能力減損之見解，則係以原告一時一地之工
    作性質、內容為準，未能充分考量被害人受侵害前之身體健
    康狀態、教育程度、專門技能、社會經驗、未來轉行改業之
    可能性等各方面問題，而率予認定其無勞動能力之減損，自
    非可採。本院考量原告為60年2月4日生，受傷時為約39歲女
    性，正值壯年，其為台中技術學院財金系肄業，車禍前從事
    矽品公司線上作業員，有一定之教育程度及工作資歷，車禍
    後改擔任矽品公司換線工作人員，可見其因本件車禍造成頸
    椎「外傷性」椎間盤突出併壓迫神，經手術治療後遺有頸椎
    僵硬之輕度失能，已無法勝任原職，往後無論原告是繼續在
    原服務公司工作或另謀他職，其發展機會、薪資水準、工作
    生涯長短等各方面，勢必受有相當不利之影響等一切情況，
    認原告應有減少勞動能力20%。3、查原告有上開學經歷條件
    ，於本件事故發生前97、98年度因任職於矽品公司之申報所
    得各為459,193元、390,959元（有原告之綜合所得稅各類所
    得資料清單附卷可參），故其平均年度工作所得為425,076
    元，依原告之能力、社會經驗，在通常情形下應能取得前揭
    收入，直至退休，故本院認應以每年薪資425,076元計算其
    勞動能力減少之損害。又兩造合意原告尚可工作之期間為25
    年，則依霍夫曼式扣除依法定利率計算中間利息一次賠償之
    減少勞動能力損害額應為1,402,724元【年別5%複式霍夫曼
    計算法（第一年不扣除中間利息），其計算式為：425076×
    20%＝85015；85015×16.00000000（此為25年之霍夫曼係數
    ）=0000000（小數點以下四捨五入）】。原告於此範圍內之
    請求，為有理由，應予准許。逾此範圍之請求，尚難遽採。
(六)精神慰撫金：按不法侵害他人之身體、健康、名譽、自由、
    信用、隱私、貞操、或不法侵害其他人格法益而情節重大者
    ，被害人雖非財產上之損害，亦得請求賠償相當之金額，民
    法第195條第1項定有明文。所謂相當，應斟酌雙方身分資力
    、實際加害程度及其影響是否重大，及被害者之身分地位與
    加害人經濟狀況等關係定之（最高法院47年臺上字第1221號
    判例及最高法院51年臺上字第223號判例意旨參照）。爰審
    酌原告所受傷害之嚴重程度及後遺症情形，其有前述學經歷
    條件，名下有房屋1筆、土地2筆、汽車1台，97、98年度總
    申報所得各為459,193元、408,015元；被告則為勤益工專工
    業管理系畢業，從事磁磚公司訂貨出貨業務的行政人員，名
    下無財產，97、98年度總申報所得各為377,367元、385,733
    元（業據二造陳明在卷，並有二造之財產歸屬資料清單、綜
    合所得稅各類所得資料清單等附卷可參）等情，認原告得請
    求之精神慰撫金以400,000元為適當，逾此部分之請求即屬
    無據，應予駁回。
二、按損害之發生或擴大，被害人與有過失者，法院得減輕賠償
    金額或免除之，民法第217條第1項定有明文。此項規定之目
    的，在謀求加害人與被害人間之公平，故在裁判上法院得以
    職權減輕或免除之（最高法院85年臺上字第1756號判例意旨
    參照）。原告對本件事故發生既與有過失，則原告請求被告
    賠償時，自應適用民法第217條第1項過失相抵之原則。而本
    件車禍之發生，兩造各應負50%過失責任，已如前述。依前
    述規定過失相抵後，原告得請求被告賠償之金額為1,150,59
    2元【計算式：196040元＋7420元＋55000元＋240000元＋00
    00000元＋400000元（即上一 (一)至 (六)各項加總）＝000
    000 0元；0000000元×50%＝0000000元】。
三、綜上所述，原告依侵權行為之法律關係，請求被告給付1,15
    0,592元，及自起訴狀繕本送達之翌日即99年11月5日起至清
    償日止，按年息5%計算之利息，為有理由，應予准許；逾此
    數額之請求，為無理由，應予駁回。
四、本件判決之基礎已臻明確，兩造其餘之攻擊防禦方法及舉證
    ，核與判決無影響，毋庸一一論列，併此敘明。
五、兩造均陳明願供擔保，分別聲請宣告假執行及免為假執行，
    本件原告勝訴部分，本院經審酌尚無不合，爰分別定相當擔
    保金額准許之。至原告敗訴部分，其假執行之聲請，已失所
    附麗，併予駁回。
據上論結，本件原告之訴為一部有理由，一部無理由，依民事訴
訟法第79條、第390條第2項、第392條，判決如主文。
中    華    民    國    100   年    11    月    29    日
                  民事第二庭  法  官  蔡建興
以上正本係照原本作成。
如對本判決上訴，須於判決送達後20日內向本院提出上訴狀（須
附繕本）。如委任律師提起上訴者，應一併繳納上訴審裁判費。
中    華    民    國   100    年    11    月    30    日
                              書記官  楊金池